臺灣高等法院刑事判決　　　　　　　　94年度上訴字第3138號
上　訴　人
即 自 訴人
即反訴被告　 丙○○
代　理　人
兼反訴辯護人 陳麗真律師
上　訴　人
即　被　告
即　反訴人　 乙○○
被　　　告　 甲○○
共　　　　同
選 任 辯護人
兼反訴代理人 羅聖乾律師
上列上訴人因自訴被告違反著作權法暨反訴被告誣告案件，不服
臺灣臺北地方法院93年度自字第19號，中華民國94年7 月18日第
一審判決，提起上訴，本院判決如下：
    主  文
上訴駁回。
    理  由
壹、程序部分：
    按刑事訴訟法第159條之5明定：「被告以外之人於審判外之
    陳述，雖不符前四條之規定，而經當事人於審判程序同意作
    為證據，法院審酌該言詞陳述或書面陳述作成時之情況，認
    為適當者，亦得為證據。」、「當事人、代理人或辯護人於
    法院調查證據時，知有第159條第1項不得為證據之情形，而
    未於言詞辯論終結前聲明異議者，視為有前項之同意。」，
    其立法理由在於傳聞證據未經當事人之反對詰問予以核實，
    乃排斥其證據能力。惟當事人如放棄對原供述人之反對詰問
    權，於審判程序表示同意該等傳聞證據可作為證據，此時，
    法院除認該傳聞證據欠缺適當性外，自可承認其證據能力。
    又當事人、代理人或辯護人於調查證據時，知有刑事訴訟法
    第159條第1項不得為證據之情形，卻表示「對於證據調查無
    異議」、「沒有意見」等意思，而未於言詞辯論終結前聲明
    異議者，應視為已有將該等傳聞證據採為證據之同意（參照
    最高法院93年度台上字第3533號、94年度台上字第2976號判
    決）。經查：本件自訴人、被告於原審及本院準備程序中均
    未就本案卷內證據資料之證據能力為爭執（原審卷第38頁、
    96頁、本院卷第89頁），復於審判期日就本院一一提示之證
    據於言詞辯論終結前，均未就所調查之證據主張有刑事訴訟
    法第159條第1項不得為證據之情形，本院審酌上揭證據作成
    時之情況，並無不法之情事，認本案之書面陳述證據，均有
    證據能力。
貳、實體部分：
甲、自訴部分：
一、自訴意旨略以：熊耀華（筆名古龍，下稱古龍）為武俠小說
    浣花洗劍錄之著作人，其於民國（下同）56年間與鄭月霞未
    婚生子鄭小龍，並為撫育，依法視為婚生子，74年9 月21日
    古龍去世，鄭小龍為古龍第一順位繼承人，繼承上開著作之
    著作財產權，鄭小龍並於92年1月3日將該著作財產權轉讓與
    丙○○，而由丙○○取得該著作財產權，詎乙○○、甲○○
    二人未經丙○○之同意，竟將該著作改作成電腦遊戲軟體之
    衍生著作，並於市場販售。乙○○於智慧財產局就上開著作
    所註冊登記僅為「語文著作」之權利，顯不及於其他衍生著
    作權利，其等侵犯丙○○所享有浣花洗劍錄之衍生著作權云
    云。
二、按犯罪事實應依證據認定之，無證據不得推定其犯罪事實。
    又不能證明被告犯罪者，應諭知無罪之判決，刑事訴訟法第
    154條第2項、第301條第1項分別定有明文。又刑事訴訟上證
    明之資料，無論其為直接證據或間接證據，均須達於通常一
    般之人均不致於有所懷疑，而得確信其為真實之程度，始得
    據為有罪之認定，若其關於被告是否犯罪之證明未能達此程
    度，而有合理性懷疑之存在，致使無從形成有罪之確信，根
    據「罪證有疑，利於被告」之證據法則，即不得遽為不利被
    告之認定（最高法院76年度台上字第4986號判例意旨參照）
    ；又以情況證據（即間接證據）斷罪時，尤須基於該證據在
    直接關係上所可證明之他項情況事實，本乎推理作用足以確
    證被告有罪，方為合法，不得徒憑主觀上之推想，將一般經
    驗上有利被告之其他合理情況逕予排除（參照最高法院32年
    度上字第67號判例意旨）。又檢察官就被告犯罪事實，應負
    舉證責任，並指出證明之方法，刑事訴訟法第161條第1項定
    有明文。此項規定，於自訴程序同有適用。因此，自訴人對
    於自訴之犯罪事實，應負實質之舉證責任。倘自訴人所提出
    之證據，不足為被告有罪之積極證明，或其闡明之證明方法
    ，無從說服法院形成被告有罪之心證，基於無罪推定之原則
    ，自應為被告無罪之諭知。且認定犯罪事實所憑之證據，雖
    不以直接證據為限，間接證據亦包括在內，然而無論直接證
    據或間接證據，其為訴訟上之證明，須於通常一般人均不致
    有所懷疑，而得確信其為真實之程度者，始得據為有罪之認
    定，倘其證明尚未達到此一程度，而有合理之懷疑存在時，
    即不能遽為不利被告之認定（參照最高法院96年度台上字第
    4272號判決）。
三、被告甲○○雖未於審判程序到庭，惟訊據被告乙○○、甲○○二人於原審及本院準備程序中均否認上開犯行，辯稱：被
    告乙○○之父宋今人生前經營之真善美出版社於57年7月4日
    聘請古龍寫作浣花洗劍錄，並書面約定完成後之著作權及一
    切權利均歸真善美出版社即宋今人所有，真善美出版社並據
    之向前內政部著作權委員會申請著作權註冊登記完成在案（
    著作權執照號碼：台內著字第13357號）。宋今人於93年9月
    3 日去世後，由乙○○繼承該著作財產權，並於85年12月間
    將該著作財產權移轉於美國人Sung Enterprise 公司所有。
    浣花洗劍錄雖係語文著作，然依法享有就該語文著作改作成
    電腦遊戲軟體之衍生著作權。而被告甲○○經營之智冠科技
    股份有限公司（下稱智冠公司）依Sung Enterprise 公司之
    授權而改作成電腦遊戲軟體，且自訴人非系爭語言著作之著
    作權人，被告等顯無侵害自訴人之系爭著作權等語。
四、經查：
  (一)依被告乙○○、甲○○提出且為自訴人所是認之著作人熊耀
    華（筆名古龍）讓與浣花洗劍錄著作物權予真善美出版社之
    讓與契約第1 條所載：「本契約簽訂後，本著作物之著作權
    及一切權利，永為讓受人所有」（見原審卷第47頁），再由
    該契約書之簽訂形式以觀，確已簽訂完成，核該契約書之內
    容，無何無效，得撤銷，附有條件或效力未定等情形，確已
    合法有效讓與完成，真善美出版社顯已於53年7月4日該契約
    書簽訂完成時，取得浣花洗劍錄一切並永久之權利，且真善
    美出版社於受讓取得前開著作物著作權後，即向前內政部著
    作權委員會申請著作權註冊登記完成在案，亦有該著作權執
    照（執照號碼：台內著字第13357 號）及著作權登記簿謄本
    各乙紙在卷可憑（見原審卷第83至84頁）。是著作人熊耀華
    （筆名古龍）於斯時即失去就浣花洗劍錄任何權利，鄭小龍
    縱係古龍之繼承人，亦無從繼承有關浣花洗劍錄之任何權利
    ，從而被告乙○○繼承其父宋今人受讓自古龍之本件有關浣
    花洗劍錄著作權之一切權利，再轉讓予Sung Enterprise 公
    司，再由該公司授權智冠公司改作成電腦遊戲軟體，自屬合
    法有據。
  (二)又就前開「浣花洗劍錄」語文著作之著作物財產權之範圍，
    於74年7月10日著作權法修正前，於著作權法第1條僅概略規
    定對於文字之著譯，專有重製之利益，嗣於74年7 月10日著
    作權法修正時，始將著作人享有之著作物改作權（即變更原
    著作之表現形態使其內容再現之權，現行法將之定義為以翻
    譯、編曲、改寫、拍攝影片或其他方法就原著作另為創作。
    ），明定包含於著作財產權之範疇，是該改作權既屬著作財
    產權範疇，而非著作人格權專屬於著作人本身，自應歸屬於
    著作權人享有，是自訴人指稱：改作權只有著作人享有，並
    非著作權人享有云云，自無可取。至自訴代理人另指稱簽約
    當時社會環境並無動畫遊戲軟體，故當事人自無可能移轉此
    部分之權利（即改作權）乙節，按「著作財產權得全部或部
    分讓與他人或與他人共有。著作財產權之受讓人，在其受讓
    範圍內，取得著作財產權。著作財產權讓與之範圍依當事人
    之約定；其約定不明之部分，推定為未讓與。」，著作權法
    第36條定有明文。關於語文著作之改作權，雖係於74年7 月
    10日著作權修法時，始於條文明確規範，惟著作人熊耀華（
    筆名古龍）於53年7月4日讓與浣花洗劍錄著作物權予真善美
    出版社時書立之讓與契約第1 條所稱「本契約簽訂後，本著
    作物之著作權及一切權利，永為讓受人所有」等語，可見著
    作人熊耀華於讓與前開著作物權利時，已將該著作之著作權
    及「一切權利」讓與真善美出版社，即俗稱之「賣斷」方式
    而為讓與，是著作人熊耀華自當不得再對「浣花洗劍錄」之
    著作物再主張任何權利（包含著作物之改作權），從而其繼
    承人鄭小龍，亦無從繼承有關浣花洗劍錄之任何權利至明。
    況且依被告乙○○於本院中所陳：我確實在好幾年前根據我
    們著作權讓與授讓改作權，改編成電腦遊戲軟體等語（見本
    院卷第139 頁反面），可見被告乙○○主觀上亦係認定，其
    父宋今人既已合法取得著作人熊耀華（筆名古龍）讓與浣花
    洗劍錄著作權及一切權利，自亦享有將該語文著作改作成電
    腦遊戲軟體之衍生著作權。是被告乙○○繼承取得前開著作
    財產權後，縱將該著作財產權移轉於Sung Enterprise 公司
    所有，該公司嗣即授權被告甲○○經營之智冠公司就該語文
    著作改作成電腦遊戲軟體，由於被告乙○○、甲○○等主觀
    上認知其有權為之，亦難認被告二人有何侵害著作權之犯意
    ，自不得率以刑責相繩。
  (三)此外，復查無其他積極證據足認被告二人有何自訴意旨所指
    之犯行，既不能證明被告二人犯罪，揆諸前開說明，自應諭
    知被告二人無罪之諭知。
五、原審基於上開理由，以不能證明被告乙○○、甲○○犯罪，
    而為被告二人無罪之諭知，經核並無不合，自訴人丙○○上
    訴意旨猶執陳詞認被告二人有侵犯自訴人所享有之浣花洗劍
    錄之衍生著作權，而指摘原審判決此部分係屬不當，尚難認
    有理由，是自訴人之上訴為無理由，應予駁回。
六、被告甲○○經合法傳喚無正當理由不到庭，爰不待其到庭陳
    述逕為判決。
乙、反訴人乙○○之上訴部分：
    按上訴期間為10日，自送達判決後起算，第二審法院如認為
    上訴逾期，即應為上訴駁回之判決，刑事訴訟法第349 條前
    段及第367 條前段規定甚明。查按本件上訴人即反訴人乙○○反訴丙○○誣告之案件，業經原審法院判決丙○○無罪在
    案，反訴人乙○○於民國94年8 月29日收受原審判決書，有
    附卷之送達證書可稽（見原審卷第144 頁）。此項上訴期間
    依照首開說明為10日，則自送達裁定之翌日即94年8 月30日
    起算，計至94年9月8日，其上訴期間即已屆滿，且本件並無
    在途期間及例假日順延之情形，乃反訴人乙○○延至94年 9
    月9 日，始提起第二審上訴，有刑事上訴狀上之臺灣臺北地
    方法院收狀登記戳可稽（見本院卷第5 頁），其上訴業已逾
    越法定上訴期間，依上開規定，顯屬違背法律上之程式，應
    由本院依同法第367條前段、第372條不經言詞辯論，判決駁
    回其上訴。
據上論斷，應依刑事訴訟法第368條、第371條、第367 條前段、
第372條，判決如主文。
中　　華　　民　　國　　96　　年　　10　　月　　3　　日
　　　　　　　　　刑事第十庭    審判長法　官 楊炳禎
　　　　　　　　　　　　　　　    　  法　官 陳博志
　　　　　　　　　　　　　　　　      法　官 李春地
以上正本證明與原本無異。
如不服本判決，應於收受送達後十日內向本院提出上訴書狀，其
未敘述上訴之理由者並得於提起上訴後十日內向本院補提理由書
（均須按他造當事人之人數附繕本）。
                                      書記官 蘇秋
中　　華　　民　　國　　96　　年　　10　　月　　17　　日
